【裁判字號】    88,易,732
【裁判日期】    900430
【裁判案由】    詐欺
【裁判全文】
臺灣嘉義地方法院刑事判決                          八十八年度易字第七三二號
    公  訴  人  臺灣嘉義地方法院檢察署檢察官
    被      告  己○○
    被      告  戊○○
    右  二  人  林德昇
    選任辯護人
右列被告因詐欺案件，經檢察官提起公訴（八十八年度偵字第三五０二、三五八０、
三五八一、三五八二、三五八三、三五八四、三六三０、三七四八號），及移送併辦
（八十八年度偵字第三六八八、三九六四、四二一六號、八十九年度偵字第一五八號
），本院判決如左：
    主  文
己○○、戊○○共同連續意圖為自己不法之所有，以詐術使人將本人之物交付，各處
有期徒刑壹年。
    事  實
一、己○○與戊○○係夫妻關係，明知渠等財務狀況拮据，無償債能力，竟共同意圖
    為自己不法之所有，並基於概括之犯意，預謀以表面上正常交易以行詐騙之實，
    以渠等所經營，位於嘉義縣新港鄉○○路六八號之一、嘉義溪口鄉○○村○○街
    一一三號之「來來超市」及「新來來超市」名義，自民國八十七年六月二十六日
    起至八十八年四月十五日止，分別向附表一所示素有生意往來之被害人詐購貨物
    ，使各該被害人不宜有詐陷於錯誤，因而如數將貨物送至上開「來來超市」及「
    新來來超市」等處，交付與己○○、戊○○二人，己○○、戊○○二人即以遠期
    支票支付貨款。嗣己○○、戊○○於八十八年四月十六日，將前揭「來來超市」
    及「新來來超市」之經營權及超市內貨物所有權分別轉讓丙○○及丁○○二人，
    而上開交付與被害人用以支付貨款之支票亦不獲兌現，被害人等求償無門，始知
    受騙。
二、己○○另承前之概括犯意，於八十八年三月十日及八十八年四月八日，以需生意
    周轉為由，持附表二所示之支票二紙，向壬○○詐借新台幣（下同）二十五萬元
    及二十萬元，壬○○因與己○○間有生意往來，不知有詐，而如數在嘉義市湖內
    里湖子內八十七巷二十九號住處交付現金與己○○，嗣支票二紙均未獲兌現，壬○○始知受騙。
三、案經被害人壬○○、羅柳堂、辛○○、庚○○、乙○○、上新食品有限公司、尚
    級有限公司、翔閔有限公司、大武股份有限公司訴請臺灣嘉義地方法院檢察署檢
    察官偵查起訴及移送併辦。
    理  由
一、訊據被告二人固均坦承有右揭向各該被害人訂貨及借款等事實，然矢口否認有詐
    欺之犯行，辯稱係因生意經營不善而負債，並無惡意倒閉之詐欺情事云云。惟查
    ：
（一）右揭事實業據被害人等於偵查及本院審理時指述綦詳，並經證人丙○○、丁○○於偵查及本院審理時證述屬實，復有出貨單、支票及退票理由單在卷可稽。
（二）被告二人自承渠等自八十六年初起，即開始周轉困難向外借貸，又被告二人所
      用以支付被害人貨款之支票帳戶：己○○於嘉義縣溪口鄉農會開立之支票帳號
      0000000號帳戶、戊○○於雲林縣斗六信用合作社斗南分行設立之支票
      帳號0000000號帳戶、戊○○於臺南區中小企業銀行斗南分行設立之之
      支票帳號一一四六一號帳戶，分別自八十八年一月十五日、八十八年四月十日
      及八十八年四月十二日起即大量退票，並分別於八十八年四月二十七日、八十
      八年五月七日及八十八年五月七日被列為拒絕往來戶，此有嘉義縣溪口鄉農會
      八十八年五月十九日八八溪信字第一四一０號函及附件、雲林縣斗六信用合作
      社八十八年五月二十一日斗信社字第一三八號函及附件、臺南區中小企業銀行
      八十八年五月二十五日（八八）南銀斗分字第０八六號函及附件在卷可按，足
      徵被告二人向被害人等訂貨及借貸時確已財務拮据而無償債能力，而被告二人
      迄八十八年四月十五日，仍持續向被害人等訂貨，然於翌日隨即轉讓「來來超
      市」及「新來來超市」之經營權及店內貨物所有權，使被害人等於無預警情況
      下求償無門，顯見被告二人係有預謀詐騙被害人，而有為自己不法所有之意圖
      甚明。
（三）本件事證明確，被告二人犯行堪以認定。
二、核被告二人所為，均係犯刑法第三百三十九條第一項之詐欺取財罪。被告二人間
    有犯意之聯絡與行為之分擔，皆為共同正犯。被告二人前後多次犯行，時間緊接
    ，所犯罪名相同，顯係出於概括之犯意為之，為連續犯，均依刑法第五十六條之
    規定以一罪論，並加重其刑。爰審酌被告二人所詐騙之金額高達四百多萬元之譜
    ，被害人多達十餘人，被告二人雖事後給付部分金額給被害人等，然迄未與被害
    人等達成民事上和解等一切情狀，分別量處被告二人如主文所示之刑。
三、移送併辦意旨另以：被告己○○於八十七年六月二十日參加被害人甲○○為會首
    ，每會一萬元之互助會共二會，分別於八十七年九月二十日及八十七年十二月二
    十日以三千一百元得標，並取得會款十四萬零四百元及十四萬六千六百元，然自
    八十八年四月份起，被告己○○即未再繳納死會會款，因認被告己○○涉有詐欺
    取財罪嫌。惟按犯罪事實應依證據認定之，無證據不得推定其犯罪事實。又不能
    證明被告犯罪者，應諭知無罪之判決，刑事訴訟法第一百五十四條、第三百零一
    條第一項分別定有明文。次按刑法第三百三十九條第一項詐欺罪之成立，以意圖
    為自己或第三人不法所有，以詐術使人將本人或第三人之物交付為要件。所謂以
    詐術使人交付，必須被詐欺人因其詐術而陷於錯誤，若其所用方法，不能認為詐
    術，亦不致使人陷於錯誤，即不構成該罪，最高法院二十九年上字第三一○五號
    、四十年台上字第八六號、四十六年台上字第二六○號分別著有判例可資參照。
    末按民事債務當事人間，若有未依債務本旨履行給付之情形，在一般社會經驗而
    言，原因非一；其因不可歸責之事由無法給付，或因合法得對抗他造主張抗辯而
    拒絕給付，其至債之關係成立後，始行惡意遲延給付，皆有可能，非必出於自始
    無意給付之詐欺犯罪一端；又刑事被告依法不負自證無罪之義務，故在別無積極
    證據之情形下，自難違反刑事訴訟法第一百五十四條之規定，以被告單純債務不
    履行之狀態，推定被告自始即有不法所有之意圖而施用詐術。訊據被告己○○固
    坦承參加被害人甲○○之互助會，然堅決否認有何詐騙之意圖，辯稱：是甲○○
    主動透過其朋友向其招募互助會，其才入會等語。經查：被害人甲○○自承起會
    之初並不認識被告己○○，係透過蔡坤火介紹被告己○○入會，又參之被告己○○於八十七年十二月份標得會款之後仍如期繳納會款至八十八年三月份等情，尚
    難因被告己○○嗣後不繳納會款，驟而認定其具有不法所有意圖，並施用詐術使
    被害人甲○○陷於錯誤而交付財物之行為，雖被告己○○嗣未繳納會款避不見面
    ，誠屬非是，然要屬民事債務糾葛，被害人甲○○得依循民事訴訟程序以謀救濟
    ，尚與刑法第三百三十九條第一項詐欺取財罪之構成要件有間，公訴人認被告此
    部份涉有詐欺取財罪即有未合，此外，複查無其他積極證據證明被告確有公訴人
    所指此部之犯行，被告犯罪尚屬不能證明，爰應為無罪之諭知，然惟公訴意旨認
    此部份與前揭論罪科刑之詐欺取財罪間有連續犯關係，屬裁判上一罪，爰不另為
    無罪之諭知。
據上論斷，應依刑事訴訟法第二百九十九條第一項前段、刑法第二十八條、第五十六
條、第三百三十九條第一項，罰金罰鍰提高標準條例第一條前段，判決如主文。
本案經檢察官張長樹到庭執行職務
中    華    民    國      九十        年      四      月      三十      日
                                臺灣嘉義地方法院刑事第一庭
                                        法  官  劉  瓊  雯
右正本證明與原本無異。
如不服本判決，應於判決送達後十日內向本院提出上訴狀( 應附繕本 )。
中    華    民    國      九十        年      五      月        一      日
                                        書記官  陳  冠  學


司法院資訊處製作；財團法人民間司法改革基金會備份。
